【裁判字號】    99,上易,864
【裁判日期】    990929
【裁判案由】    詐欺
【裁判全文】
臺灣高等法院臺中分院刑事判決         99年度上易字第864號
上  訴  人
即  被  告  丙○○
上列上訴人因詐欺案件，不服臺灣臺中地方法院99年度易字第7
01號中華民國99年5月27日第一審判決（起訴案號：臺灣臺中地
方法院檢察署99年度偵字第2374號），提起上訴，本院判決如下
：
    主    文
原判決撤銷。
丙○○犯幫助詐欺取財罪，累犯，處拘役伍拾日，如易科罰金，
以新台幣壹仟元折算壹日。
    犯罪事實
一、丙○○曾於93年間因過失傷害案件經台灣台中地方法院判處
    有期徒刑2月確定，復於94年間因毒品案件，經台灣台中地
    方法院判處有期徒刑3月確定，嗣定應執行有期徒刑4月確定
    ，於95年1月23日易科罰金執行完畢，可預見將個人存摺、
    金融卡、密碼交予身分不詳之成年人使用，他人可能以該金
    融帳戶遂行財產上犯罪之目的，且取得他人存摺之目的在於
    收取贓物及掩飾犯行不易遭人追查，竟不顧他人可能受害之
    危險，仍以縱若有人持以犯罪亦無違反其本意之幫助詐欺取
    財犯意，於民國98年10月23日某時，在臺中市○○路與河南
    路口之全家便利商店前，將其所申請中華郵政股份有限公司
    臺中英才郵局帳號為0000000-0000000號之帳戶存摺、金融
    卡及密碼，交付予姓名及年籍均不詳之成年人，而輾轉成為
    詐騙之帳戶。嗣乙○○於同年月29日11時許，分別接獲自稱
    警察、書記官等人員來電佯稱：因涉嫌詐騙案件，存款需接
    受監管云云，致乙○○陷於錯誤，遂依對方指示，在高雄市
    ○○路571號之建工郵局，匯款新臺幣7萬元，至丙○○所有
    之上開帳戶內。嗣經乙○○發現受騙報警處理，為警循線查
    獲。
二、案經乙○○訴由臺中市警察局第一分局報請臺灣臺中地方法
    院檢察署檢察官偵查起訴。
    理    由
一、按現行刑事訴訟法為保障被告之反對詰問權，排除具有虛偽
    危險性之傳聞證據，以求實體真實之發見，於該法第159條
    第1項明定被告以外之人於審判外之言詞或書面陳述，除法
    律有規定者外，不得作為證據。又被告以外之人於審判外之
    陳述，雖不符前4條之規定（即刑事訴訟法第159條之1至同
    條之4），而經當事人於審判程序同意作為證據，法院審酌
    該言詞陳述或書面陳述作成時之情況，認為適當者，亦得為
    證據；當事人、代理人於法院調查證據時，知有第159條第1
    項不得為證據之情形，而未於言詞辯論終結前聲明異議者，
    視為有前項之同意，刑事訴訟法第159條之5定有明文。本件
    檢察官、被告並未就卷內證據資料之證據能力有所爭執，且
    迄於言詞辯論終結前，均未主張有刑事訴訟法第159條第1項
    不得為證據之情形，是應認已同意卷內證據均得作為證據，
    且經本院審酌後，認無不適當之情形，應認本案調查之卷內
    證據均有證據能力，合先敘明。
二、訊據上訴人即被告丙○○（以下均稱被告）坦承於上揭時、
    地，將上開金融帳戶之存摺、金融及密碼交付他人，惟矢口
    否認有何幫助詐欺犯行，辯稱：伊是看報紙找工作，在98
    年10月23日先以電話與對方聯絡要找工作，對方要求提供存
    摺、金融卡及密碼，以便將應收帳款匯入該提供之帳戶內，
    伊不疑有他即將上開存摺、提款卡及密碼均交付對方，伊發
    覺有異後有去辦理掛失手續，伊並無幫助他人詐欺之犯意云
    云；經查：
（一）被害人乙○○於98年10月29日，為詐欺集團之人所詐騙，
      將7萬，匯入被告所申請設立之前揭中華郵政股份有限公
      司台中郵局第000000-0號帳戶內等情，業據被害人乙○○
      於警詢中指訴明確，且有乙○○匯款至被告上開帳戶之郵
      政國內匯款執據1張、被告上開郵局帳戶之郵政存簿儲金
      立帳申請書、客戶歷史交易清單等附卷可證，復有內政部
      警政署反詐騙諮詢專線紀錄表、高雄市政府警察局三民第
      二分局覺民派出所受理詐騙帳戶通報警示簡便格式表等在
      卷可憑。足認被告之上開郵局帳戶確為詐騙集團成員詐欺
      取財之工具。
（二）復按一般人於應徵工作而尚未決定錄用之際，雇主皆不會
      要求應徵者至金融機關申辦帳戶，又應徵者已確定被錄用
      ，雇主雖會要求受僱人至金融機關申辦帳戶，然受僱人於
      開設帳戶之後，亦會自己保留存摺及金融卡，不會將存摺
      、金融卡交予雇主而導致無法刷簿及提款之情形，再者僱
      主若要將貨款存入帳戶以求安全保障，僅需提供雇主帳戶
      之帳號予受僱人即可，根本毋須使用到受僱人之帳戶，再
      者現今申設帳戶甚為簡便，不用任何資力證明及繳交任何
      費用即可申辦，雇主不可能有缺乏帳戶而要使用他人帳戶
      之情形，被告業已成年且有工作及使用帳戶之經驗，業經
      被告自承在卷，豈有可能輕易相信上開言詞而交付自己之
      提款卡、密碼予他人之理？況被告於上開求職過程感覺怪
      異，認為對方可能不是很正派，惟因急於找工作而交付提
      款卡等資料，業經被告於偵查中自承在卷，是被告對於交
      付上開帳戶恐使他人利用該帳戶供詐欺取財使用乙節應有
      所認識，而因急於找工作，而容任上開情事發生，堪以認
      定。
（三）另衡諸時下詐欺或恐嚇取財犯罪集團成員收購取得人頭帳
      戶之常見手法，渠等利用部分民眾需款孔急或貪圖小利之
      心理因素，藉由登報或隨機搭訕招攬方式獲取存摺、提款
      卡、印章及密碼之情形甚為常見，執行上亦無重大困難，
      而原帳戶所有人既係出於自願提供帳戶供渠等犯罪使用，
      事後自行凍結帳戶、變更密碼或申請將原提款卡作廢並補
      發新卡之可能性較低；相對而言，如該存摺、提款卡及密
      碼係以盜贓方式取得，則該犯罪集團成員自須承擔原帳戶
      所有人隨時報警或求助金融機構應變處理之危險，進而使
      其費心詐騙或恐嚇之款項入帳後，面臨無法領出之窘境。
      是以詐欺或恐嚇取財犯罪集團成員果真確有使用人頭帳戶
      之必要，大可透過其他管道平和取得並安心使用，根本毋
      庸竊取被告所使用帳戶之存摺、提款卡及印章，徒增日後
      作為詐欺或恐嚇得款匯入帳戶時無從提領甚或遭警查獲之
      風險，復查上開郵局帳戶並無掛失之紀錄，亦有中華郵政
      股份有限公司99年8月6日中管字第0991803824號函1紙附
      卷可憑，是被告所辯：前揭帳戶存摺、提款卡及印章係遭
      人騙取，伊不知悉為何成為他人之犯罪工具，且伊已向郵
      局辦理掛失云云，尚非可採。
（四）按刑法第十三條所稱之故意本有直接故意（確定故意）與
      間接故意（不確定故意）之別，條文中「行為人對於構成
      犯罪之事實，明知並有意使其發生者」為直接故意，至於
      「行為人對於構成犯罪之事實，預見其發生而其發生並不
      違背其本意者」則屬間接故意；又間接故意與有認識的過
      失（又稱疏虞過失）之區別，在於二者對構成犯罪之事實
      雖均預見其能發生，但前者對其發生並不違背其本意，後
      者則確信其不發生。而金融機構帳戶之申請甚為簡易方便
      ，如係基於正當用途而有使用帳戶之必要，通常需用人得
      以自己名義申請辦理即可，本無假手他人之必要。倘該不
      詳姓名年籍之人非將被告提供之金融機構帳戶作為犯罪所
      得存提進出及其他不法用途，豈須向被告收取存摺、提款
      卡、印章供己使用？又被告率將自己所有金融機構帳戶交
      予他人使用，衡之常情，如此乖離常態之交易行為，就一
      般具有相當社會經驗之人而言，當可輕易預見該不詳姓名
      年籍之人收取存摺、提款卡、印章係供作非法使用。再者
      ，蒐集他人金融機構帳戶作為被害人匯入款項之交易媒介
      ，用以隱匿真正犯罪者身分及資金流向之犯罪模式，常係
      用於詐欺取財之犯罪，此乃一般使用人頭帳戶常見之非法
      利用類型，復經大眾傳播媒體再三披露，被告亦無從諉為
      不知。則該不詳姓名年籍之人於取得被告提供之金融機構
      帳戶後，嗣經用於詐欺取財之不法用途，此種犯罪手法仍
      未逸脫於被告幫助他人犯罪意思之外，即屬被告所預見。
      而被告提供金融機構帳戶在先，縱已得悉該不詳姓名年籍
      之人可能作為上開犯罪用途，卻又容任該項犯罪行為之繼
      續實現，毫無積極取回前揭物品或其他主觀上認為不致發
      生該項犯罪結果之確信，足徵前揭犯罪行為自仍不違其本
      意，被告應具有幫助他人詐欺取財之間接故意。
      綜上所陳，被告前揭所辯容有未洽，不足採信。本案事證
      已臻明確，被告犯行至堪認定。
三、論罪部分：查被告提供存摺帳戶予他人詐欺犯罪使用，雖並
    未參與上開犯罪之構成要件行為，然其顯係以幫助他人犯罪
    之意思，實行上開犯罪構成要件以外之行為，核其所為，均
    係犯刑法第30條第1項前段、刑法第339條第1項之幫助詐欺
    取財罪。又被告僅係幫助他人實行詐欺取財罪，為幫助犯，
    應依刑法第30條第2項之規定，按詐欺取財罪正犯之刑予以
    減輕。被告丙○○曾於93年間因過失傷害案件經台灣台中地
    方法院判處有期徒刑2月確定，復於94年間因毒品案件，經
    台灣台中地方法院判處有期徒刑3月確定，嗣定應執行有期
    徒刑4月確定，於95年1月23日易科罰金執行完畢，有台灣高
    等法院被告前案紀錄表1紙附卷可憑，其於有期徒刑執行完
    畢後之5年內再故意犯本件有期徒刑以上之罪，為累犯，依
    法加重其刑。以上刑之加重及減輕，先加後減。
四、原審法院以被告之罪證明確，予以論罪科刑，固非無見，惟
    （一）原審判決於犯罪事實欄就前科之紀載部分誤載被告曾
    於94年間因毒品案件經判處有期徒刑4月，核與卷附被告前
    科紀錄表不符，自有未當；（二）、本案被告與被害人業經
    達成和解，由被告分期給付被害人3萬5000元，並業經被告
    匯款2次共10000元給被害人，有和解書1份及被害人乙○○
    提出之證明書（含帳戶影本）1份在卷可憑，按刑事審判旨
    在實現刑罰權分配的正義，故法院對有罪被告之科刑，應符
    合罪刑相當之原則，使輕重得宜，罰當其罪，以契合社會之
    法律感情，本案被告於犯後積極與被害人和解並已賠償部分
    之金額予被害人，顯見其已知悔悟，原審量處被告有期徒刑
    3月即屬過重。被告上訴意旨否認犯罪，雖無理由，惟原審
    判決既有上開前科紀載錯誤之情事及就量刑未及審酌被告與
    被害人有和解之情事，自屬無可維持，應由本院予以撤銷改
    判。爰審酌被告有傷害之前科紀錄，本案犯罪係基於幫助詐
    欺之不確定故意，受害人數僅1人，犯罪所生之危害尚非重
    大，犯後業經與被害人和解並已賠償部分損失等一切情狀，
    量處如主文所示之刑，並諭知易科罰金之折算標準。
五、據上論斷，應依刑事訴訟法第369條第1項前段、第364條、
    第299條第1項，刑法第339條第1項、第30條第1項前段（原
    審判決漏載此條項）、第2項、第47條第1項、第41條第1項
    前段，刑法施行法第1條之1第1項、第2項前段，判決如主文
    。
本案經檢察官甲○○到庭執行職務。
中    華    民    國    99    年    9     月    29    日
            刑事第六庭    審判長法  官  李  文  雄
                                法  官  黃  小  琴
                                法  官  陳  如  玲
以上正本證明與原本無異。
不得上訴。
                                書記官  陳  信  和
中    華    民    國    99    年    9     月    30    日
附錄論罪科刑法條
中華民國刑法第339條（普通詐欺罪）
意圖為自己或第三人不法之所有，以詐術使人將本人或第三人之
物交付者，處 5 年以下有期徒刑、拘役或科或併科 1 千元以下
罰金。
以前項方法得財產上不法之利益或使第三人得之者，亦同。
前二項之未遂犯罰之。

司法院資訊處製作；財團法人民間司法改革基金會備份。
